【裁判字號】    90,上訴,2321
【裁判日期】    901025
【裁判案由】    懲治盜匪條例等
【裁判全文】
臺灣高等法院刑事判決                            九十年度上訴字第二三二一號
    上  訴  人  臺灣桃園地方法院檢察署檢察官
    被      告  戊○○
    選任辯護人  黃德財
右上訴人因懲治盜匪條例等案件，不服臺灣桃園地方法院九十年度訴字第四四一號，
中華民國九十年五月十四日第一審判決（起訴案號：臺灣桃園地方法院檢察署九十年
度偵字第二九六八號）提起上訴，本院判決如左：
    主  文
原判決撤銷。
戊○○連續意圖為自己不法所有，以脅迫致使不能抗拒而使人交付財物，處有期徒刑
柒年陸月。
    事  實
一、戊○○無犯罪前科紀錄，因需用錢，竟意圖為自己不法之所有，且基於概括之犯
    意，自民國九十年一月二日上午六時三十一分許起至同年二月十日上午六時五十
    分許止，連續於附表所示之時間、地點，頭戴全罩式黑色安全帽，身著背面印有
    ＩＥＭ紅色英文字母之白色上衣，背黑色背包，手持於八十九年底在桃園縣中壢
    市某路旁拾得而據為己有之某不詳之人所遺失之檳榔刀一把（所涉侵占遺失物罪
    未據起訴），其中於附表編號一、二、三所示之時間、地點趁全家便利超商等商
    店內僅有店員一人而無任何顧客之際，侵入店內，在櫃台之前手持檳榔刀對著站
    在櫃台內之店員謝明棋等人大聲喝令「把錢拿出來，不要看」等語，並將所背之
    黑色背包解下示意店員將錢放進黑色背包內，丁○○等人見狀後因當時正值深夜
    ，店內僅其一人，且戊○○手中持刀，恐遭殺害，致不敢抗拒，遂將收銀機打開
    取出如附表所示之現金交付予戊○○，或放進戊○○之黑色背包內，戊○○於收
    取金錢之後，其中於附表編號一、三所示時、地自店員取得現金而離開時，亦伸
    手強取店內之香菸，得手後立即逃逸。又承前概括之犯意，於九十年二月六日上
    午六時四十三分許，以同一裝扮在桃園縣中壢市○○○路○段一五七號ＯＫ商店
    前，見店內無任何顧客之際，持檳榔刀衝進店內，著手強劫行為，因未見著店員
    ，尚來不及開口喝令店員交出錢財，即為在現場守候埋伏之警察逮捕而未得逞（
    如附表編號四所示），並扣得檳榔刀一把及戊○○所有之全罩式黑色安全帽一頂
    、背面印有ＩＥＭ紅色英文字母之白色上衣一件及背黑色背包一個。
二、案經桃園縣警察局中壢分局報請台灣桃園地方法院檢察署檢察官偵查起訴。
    理  由
一、右揭事實，訊據被告戊○○除辯稱伊係持檳榔刀隔著櫃檯恐嚇店員交出財物，店
    員並未致於不能抗拒程度，伊並非強盜之外，餘均據被告於警訊、偵查、原審及
    本院調查、審理時坦承不諱，且據證人丁○○、甲○○、乙○○於警訊、證人丙○○於警訊、偵查中指述甚詳，並有被告於附表編號一、二所示之時、地恐嚇取
    財時被監視錄影機攝錄之錄影帶及由錄影帶翻拍成之照片五紙在卷足稽，經本院
    於開庭時就如附表編號二犯行部分當庭勘驗結果，亦證實被告行為時進入店內，
    站在櫃檯外面拿著刀對著櫃台內的店員叫店員去拿錢，店員就蹲下去拿錢，被告
    將包包放在櫃台上，以右手去裝錢等行為，此有本院九十年九月二十八日訊問筆
    錄可按。此外，復有檳榔刀一把及戊○○所有之全罩式黑色安全帽一頂、背面印
    有ＩＥＭ紅色英文字母之白色上衣一件及背黑色背包一個扣案為證，事證已臻明
    確。
二、被告及辯護人雖辯稱伊係持刀隔著櫃檯恐嚇店員交出財物，店員並未致於不能抗
    拒程度，伊並非強盜云云。惟查懲治盜匪條例第五條第一項第一款之強盜罪，係
    以意圖為自已或第三人不法所有，以強暴、脅迫、藥劑、催眠術或他法，致使不
    能抗拒而取他人之物或使其交付者，為構成要件。所稱「致使不能抗拒」，係指
    行為人所施用之強暴、脅迫等方法，事實上，已使被害人喪失意思自由，致無法
    抗拒或不能抗拒，此與被害人處於當時環境下，因個人主觀上有所顧慮，而不敢
    抗拒之情形，不盡相同。故施用之威嚇手段，客觀上是否足以壓抑被害人之意思
    自由，應依一般人在同一情況下，其意思自由是否因此受壓制為斷，不以被害人
    之主觀意思為準（最高法院八十五年度台上字第二四二號、八十六年度台上字
    第七三二二號、八十七年度台上字第三七五號判決參照）。查本件被告於原審
    供稱：「九十年一月三日、一月五日、二月六日、二月時日上午六點半過後，我
    在中壢市○○路三十一號、三八○號、中山東路二段一五七號、中北路二段三五
    二號全家便利超商、ＯＫ便利超商前等店裡沒有客人時，就衝進店裡面，用檳榔
    刀對著店員大聲喊「把錢交出來」，店員因為害怕，所以就打開收銀機，拿出錢
    給我，我也取走店裡數包香煙後就趕快跑離現場，第一次、第三次有拿香煙，第
    一次、第二次店員各拿七、八千元給我，第三次拿一千多元給我，第四次我拿刀
衝進店裡大聲喊拿錢出來，不到一分鐘，警察就趕過來捉我」等語（一審卷第六
    頁背面）。又被害人丁○○於警訊時指稱：「當時我擔任全家便利商店（大夜）
    櫃檯收銀工作，就有一名男子持檳榔刀（刀炳是米色）年約二十五歲，戴眼鏡，
    穿白色夾克上衣，黑色長褲，黑色鞋子，戴全罩式安全帽（黑色），背黑色背包
    ，進入後持刀叫我把錢拿出來給他，並叫我不要看他，行搶後就逃逸」等語（九
    十年度偵字第二九六八號偵查卷九十年二月十日筆錄第一頁正面、背面）。被害
    人丙○○於警訊時指稱：「有一名男子（以國語）走進來直接到櫃檯說搶劫，並
    由袖子處亮出水果刀（約十五公分），接著說拿錢來，我準備拿收銀機內的錢給
    歹徒時，他就說下櫃的錢，當時我把下櫃的錢拿給他時，歹徒又說就這樣嗎？我
    又把收銀機內的錢拿給他」等語（九十年度偵字第二九六八號偵查卷九十年一月
    五日筆錄第一頁正面、背面、第二頁正面）。被害人甲○○於警訊時指稱：「歹
    徒只有一人，特徵是頭戴黑色全罩安全帽，身穿白色上衣，後面並有英文字母（
    幾號不詳）背黑色背包，手持水果刀（類似），進入ＯＫ商店後就叫我把錢給他
    ，並拿出他的背包叫我把錢放進去，我就把錢拿出放入後該名歹徒就逃逸」等語
    （九十年度偵字第二九六八號偵查卷九十年二月十日筆錄第一頁正面、背面）。
    依上開供述，被告強盜如附表所示之便利超商之時，均係在清晨人煙稀少之際，
    趁店內僅店員一人之際行搶，且被告行搶之際，手持客觀上具有殺傷力之檳榔刀
    對著店員一人，斯時店員見被告手持檳榔刀，惟恐遭受殺害不利，自已不敢抗拒
    ，是被告之持刀脅迫行為，依一般人在同一情況下，其意思自由已因此受壓制而
    不能抗拒，在客觀上自已壓抑被害人之意思自由，依上揭意旨，被告及辯護人所
    辯被告之行為不致使被害人不能抗拒云云，核屬卸責之詞，不足採信。
三、核被告所為，係犯懲治盜匪條例第五條第一項第一款之強盜既遂罪（如附表編號
    一、二、三）及同條第二款、第二項之強盜未遂罪（如附表編號四部分）。被告
    先後所為之附表編號一、二、三所示之強盜既遂犯行，附表編號四所示強盜未遂
    犯行，時間緊接，所犯構成要件相同，顯係基於概括犯意反覆為之，為連續犯，
    應依刑法第五十六條之規定論以如附表編號一所示強盜既遂罪，並加重其刑。
四、原審認被告罪證明確，予以論罪科刑，固非無見，惟查被告所為，係犯懲治盜匪
    條例第五條第一項第一款之強盜罪。原審認係犯刑法第三百四十六條第一項之恐
    嚇取財罪，容有未當。檢察官上訴意旨亦指稱：刀械對人生命、身體客觀上構成
    威脅，而被告於原審認定之時間、地點，於清晨之際，頭戴全罩式安全帽進入犯
    罪地點，又手持刀械，且被告犯罪地點之店內又僅店員一人，衡情，一般被害人
    豈有冒險對被告之行止加以抗拒，是客觀言之，被害人自由意志尚未達於不能抗
    拒之程度，遽認被告應成立恐嚇取財罪，似有未洽，是難認原判決允當，請撤銷
    原判決，另為適當之判決等語，應認其上訴為有理由，應由本院將原判決撤銷改
    判。爰審酌被告年輕力壯，卻不知勤勉上進，竟乘店員單獨值班之際，以強盜手
    段取得不法之財物，危害被害人之人身及社會安全甚鉅，另審酌被告素行（無犯
    罪前科，有臺灣桃園地方法院檢察署刑案資料查註紀錄表、臺灣高等法院被告全
    國前案記錄表及臺灣高等法院檢察署刑案紀錄簡覆表在卷可稽）、被告其犯罪所
    得現金一萬七千零八十八元、七星香菸八包、大衛杜夫香菸四包，犯罪後態度良
    好等一切情狀，量處如主文所示之刑。扣案之檳榔刀一把，雖係被告持以恐嚇店
    員交付錢財所用之物，惟係被告於八十九年底在中壢路旁拾得，非被告所有，已
    據被告於原審調查審理時供述甚詳，又扣案之全罩式黑色安全帽一頂、背面印有
    ＩＥＭ紅色英文字母之白色上衣一件及背黑色背包一個雖係被告所有而於前述恐
    嚇犯行之穿著裝扮，然非被告為本案犯行所用之物，均不符刑法第三十八條第一
    項第二款、第三項沒收規定，爰不諭知沒收。至被告強劫所得之財物，現金均已
    花費完畢，洋菸亦已抽完無存，此經被告迭次供述明確，爰不另為發還被害人之
    諭知。
據上論斷，應依刑事訴訟法第三百六十九條第一項前段、第三百六十四條、第二百九
十九條第一項前段，懲治盜匪條例第五條第一項第一款、第八條，刑法第五十六條，
判決如主文。
本案經檢察官吳慎志到庭執行職務。
中    華    民    國     九十     年       十       月      二十五      日
                          臺灣高等法院刑事第十七庭
                              審判長法  官  林  陳  松
                                    法  官  許  宗  和
                                    法  官  許  錦  印
右正本證明與原本無異。
如不服本判決應於收受送達後十日內向本院提出上訴書狀，其未敘述上訴之理由者並
得於提起上訴後十日內向本院補提理由書（均須按他造當事人之人數附繕本）。
                                    書記官  楊  妙  恩
中    華    民    國     九十     年       十       月      二十九      日
附錄本判決論罪科刑法條全文：
懲治盜匪條例第五條第一項第一款：
有左列行為之一者，處無期徒刑或七年以上有期徒刑：
一、意圖為自己或第三人不法所有，以強暴、脅迫、藥劑、催眠術或他法，致使不能
    抗拒而取他人之物或使其交付者。
二、發掘墳墓而盜取殮物者。
三、藏匿或包庇盜匪者。
前項第一款之未遂犯罰之。
預備犯第一項第一款之罪者，處一年以下有期徒刑。
附表：
編號   時間        地點           被害人   財物            備註
一、  九十年一月  桃園縣中壢市    丁○○   現金七千八百    店員丁○○
      二日上午六  中北路三一號             二十元、七星    將錢自收銀
      時三十一分  全家便利超商             香菸八包。      機取出交予
      許                                                   戊○○，蘇
                                                           振興並於離
               開之際自行
                                                           取走香菸。
二、 九十年一月   桃園縣中壢市    丙○○   現金七千六百    店員丙○○
     五日上午六   中北路三八○             二十八元。      自下櫃及收
     時四十三分   號全家便利超                           銀機取出現
     許           商                                       金交予蘇振
                                                           興
三、 九十年二月   桃園縣中壢市    甲○○   現金一千六百    店員甲○○
     六日上午六   中山東路二段             四十元、大衛    自收銀機取
     時四十三分   一五七號ＯＫ             杜夫香菸四包    出現金放進
     許           便利超商                                 戊○○之黑
                                                           色背包
四、 九十年二月   桃園縣中壢市    乙○○   無              戊○○持檳
     十日上午六   中北路二段三                             榔刀衝進店
     時五十分許   五二號ＯＫ便                             內尚未開口
         利超商                                   要店員交出
                                                           錢財即被在
                                                           現場埋伏之
                                                           警員逮捕。


司法院資訊處製作；財團法人民間司法改革基金會備份。
